【裁判字號】    98,上易,214
【裁判日期】    980512
【裁判案由】    詐欺
【裁判全文】
臺灣高等法院臺南分院刑事判決         98年度上易字第214號
上  訴  人
即  被  告  甲○○
上列上訴人因詐欺案件，不服臺灣臺南地方法院97年度易字第15
90號中華民國98年1月23日所為之第一審判決（起訴案號：臺灣
臺南地方法院檢察署97年度偵字第10054號），提起上訴，本院
判決如下：
    主  文
上訴駁回。
    事  實
一、甲○○明知一般人取得他人申辦之金融機構帳戶之目的，常
    與財產犯罪之需要密切相關，且詐騙集團往往以他人之金融
    機構帳戶作為收取詐欺所得款項之工具，竟基於縱使他人持
    其金融機構帳戶作為收取詐欺所得款項之工具，亦不違背其
    本意之幫助詐欺不確定故意，於民國97年3月6日前某日，在
    不詳地點，將其在合作金庫商業銀行佳里分行所開設之帳號
    ：0000000000000 號帳戶之存摺、印章、提款卡及密碼，以
    不詳代價，出售予不詳詐騙集團成員使用。該詐騙集團成員
    取得上開帳戶之存摺、印章、提款卡、提款卡密碼及通儲密
    碼後，即基於意圖為自己不法所有之詐欺犯意，於97年3月
    14日上午10時許，以臺北市松山分局彭警員名義撥打電話予
    乙○○，佯稱逮捕一名嫌犯，而該嫌犯持有乙○○之銀行帳
    戶，故乙○○與該嫌犯為共犯關係，為防止乙○○潛逃，需
    匯保證金至其指定之帳內云云，致乙○○不疑有他而陷於錯
    誤，乃依其指示，於同日下午2時30分許，前往臺北縣土城
    市○○路○段209號之國泰世華銀行土城分行，匯款新臺幣（
    下同）75,000元至甲○○所開設之上開合作金庫帳戶內，該
    筆款項旋遭提領一空。嗣經乙○○發覺受騙，始報警循線查
    獲上情。
二、案經臺南縣警察局佳里分局報請臺灣臺南地方法院檢察署檢
    察官偵查起訴。
    理  由
一、證據能力方面：
    本案檢察官所舉用以證明被告犯罪之各項證據，以及原審依
    職權向合作金庫商業銀行佳里分行、仁德分行、南永康分行
    、東臺南分行函詢，而由該行各分行函覆之各項函文暨各該
    函文檢附之交易明細、提款傳票等資料，以及原審書記官與
    合作金庫商業銀行佳里分行承辦人員間電話聯繫之公務電話
    紀錄表，被告均未於言詞辯論終結前聲明異議，本院審酌該
    等供述證據、非供述證據作成時之情況暨各該證據之性質，
    亦認為作為證據為適當，爰依刑事訴訟法第159條之4第2款
    、第159條之5等規定，認均具有證據能力。
二、實體方面：
（一）訊據被告甲○○固不否認涉案之合作金庫商業銀行佳里分
      行帳號：0000000000000號帳戶（下稱涉案帳戶）為其本
      人開設使用之事實，然矢口否認有何被訴幫助詐欺取財犯
      行。辯稱：涉案帳戶乃其於92年間因工作薪資轉帳需要而
      開設，每月工作薪資均以該帳戶支付。嗣於其離職後，因
      該帳戶並無繼續使用之必要，乃將該帳戶之存摺、印章、
      提款卡裝入信封束之高閣，其復擔心提款卡密碼會因日後
      長時間未使用而遺忘，乃將提款卡密碼書寫於提款卡封套
      上。至96年7、8月間，其於整理房間時，始發現涉案帳戶
      存摺、印章、提款卡之信封袋；其見存摺記載餘款58元，
      然因時間久遠，不確定該帳戶是否只有58元，遂攜帶該信
      封袋前往郵局ATM查詢餘額，但騎乘機車至隆田火車站時
      ，發現原放置於後褲袋，內裝涉案帳戶存摺、印章、提款
      卡之信封遺失，其雖曾回頭查看，但遍尋不著；其本欲將
      該帳戶掛失止付，但思及該帳戶僅有58元，另有存款機會
      不大，損失不多，且該帳戶已多年未使用，為免掛失止付
      之煩，乃未將之掛失。經過半年有餘，其於97年3月間，
      突然接獲警察通知詢問，始知先前遺失之帳戶遭詐騙集團
      利用。其並未將涉案帳戶之存摺、印章、提款卡及密碼售
      予他人云云。惟查：
    1.涉案帳戶乃被告於92年7月17日前往合作金庫商業銀行佳
      里分行開設使用，而被害人乙○○係於97年3月14日上午
      10時許，接獲詐騙集團內姓名、年籍不詳成員撥打之電話
      ，在電話中對被害人佯稱：渠係臺北市松山分局彭警員，
      因逮捕一名嫌犯，起出被害人之銀行存摺，因被害人為共
      犯，為防止潛逃，要求被害人匯款75,000元至渠指定之帳
      戶作為保證金，被害人因之陷於錯誤，於同日下午2時30
      分許，前往臺北縣土城市○○路○段209號國泰世華商業銀
      行土城分行，臨櫃匯款75,000元至涉案帳戶之事實，除據
      被告前揭供述外，並經被害人於警詢中指訴綦詳（見警卷
      第7至8頁），且有國泰世華商業銀行匯出匯款回條1紙（
      見警卷第9頁，其上誤載匯款人戶名為「甲○○」）、合
      作金庫商業銀行佳里分行97年4月10日合金佳存字第0970
      001555號函及該函檢附之涉案帳戶開戶資料、交易明細表
      、該行97年9月26日合金佳存字第0970003921號函暨函附
      之分戶交易明細表、原審公務電話紀錄表各1份在卷可資
      佐證（見警卷第10至14頁、原審卷第13至15頁），堪認涉
      案帳戶確已遭不詳詐騙集團用於電話詐騙被害人，使被害
      人交付財物之工具。
    2.被告雖以前揭情詞置辯，然：
      (1)被告雖辯稱帳戶遺失云云，惟被告於警詢中供稱：涉案
        帳戶之存摺、印章、提款卡係於97年間，在臺南縣隆田
        鄉「隆田火車站」前遺失（見警卷第3至4頁），然其於
        原審審理中改稱：涉案帳戶之存摺、印章、提款卡係約
        在96年7、8月間遺失云云（見原審卷第21頁），則被告
        於警詢及原審審理中所供遺失時間，前後差距至少在半
        年以上，已見其所辯情節可疑。其上訴意旨辯稱：因遺
        失帳戶己有一段時間，記憶模糊，回想的時間自然有差
        異云云，惟查：若係被告親身經歷，同一事件，回想時
        間之誤差應不會如此大，上訴人所辯，自非可採。又被
        告於原審審理中供稱：其係攜帶涉案帳戶之存摺、印章
        、提款卡前往「郵局」查看涉案帳戶之存款餘額：因其
        擔心提款卡業已損壞，故攜帶存摺、印章，以備向「郵
        局」申請補發新卡云云（見原審卷第56、58、60頁）。
        然涉案帳戶既係於合作金庫商業銀行佳里分行開戶，即
        便有補發提款卡之需要，亦必須向開戶銀行即合作金庫
        商業銀行申辦，此為一般人日常生活經驗所明知，自無
        向「郵局」申請補發合作金庫商業銀行帳戶之提款卡之
        理。被告辯稱其攜帶涉案帳戶存摺、提款卡及密碼外出
        之原因，係前往「郵局」查看帳戶餘額，並作為向「郵
        局」申請補發合作金庫銀行提款卡之用，顯與常情有違
        ，殊無可採。上訴意旨辯稱：上訴人較常接觸郵局，便
        稱一般金融機構為郵局云云，應非可採。
      (2)又被告雖辯稱：其為避免遺忘，乃將涉案帳戶提款卡之
        密碼記載於提款卡封套云云。然被告於偵查及原審審理
        中，對涉案帳戶提款卡密碼為何，均能明確回答，且於
        原審審理中供稱：涉案帳戶提款卡密碼乃其先前行動電
        話號碼等語（見偵查卷第3至4頁、原審卷第57頁）。則
        被告既係以其熟悉之電話號碼設定提款卡密碼，且迄今
        仍能清晰記憶該提款卡密碼，顯見被告並無遺忘提款卡
        密碼之可能，衡情自無將密碼書寫於提款卡封套之必要
        。又提款卡密碼乃用以辨識持卡提領款項之人是否確為
        帳戶申辦人本人之重要關鍵，吾人申辦銀行帳戶時，各
        家銀行均再三告知切勿將提款卡密碼與存摺、提款卡等
        物件併同存放，以免帳戶遭人盜領。查被告於原審審理
        中，自承於91年間自高職畢業，服役1年4月後退伍，退
        伍後持續工作迄今（見原審卷第64頁），是被告確有相
        當智識及社會經驗，對於上述吾人日常生活所明知之事
        項，自無不知之理。倘其果真違背此一社會公眾週知之
        提款卡密碼藏放方式，而將密碼書寫於提款卡封套上，
        此顯然係其提供帳戶時，為便利詐騙集團使用刻意所為
        。由此益見被告確係將涉案帳戶之存摺、印章、提款卡
        提供不詳詐騙集團使用，事後為圖卸責，而諉稱遺失無
        疑。上訴意旨以：上訴人能在審理時記得密碼，不代表
        以後不會忘記密碼，故不可遽而認定上訴人沒必要心
        遺忘而將密碼記載於提款卡上云云，惟依常識而論，若
        有人違背此一社會公眾週知之提款卡密碼藏放方式，而
        將密碼書寫於提款卡封套上，顯然係其提供帳戶時，為
        便利詐騙集團使用刻意所為，被告所辯亦非有理。
      (3)涉案帳戶於97年3月6日以現金支出6,700元，另於同年
        月14日，又以現金提領105,000元、95,000元，此業據
        原審依職權向合作金庫商業銀行佳里分行函調涉案合庫
        帳戶交易明細查明屬實，有該行97年9月26日合金佳存
        字第0970003921號函檢附之涉案帳戶交易明細在卷可稽
        （見原審卷第13至14頁）；而原審據此再向合作金庫商
        業銀行仁德分行、南永康分行、東臺南分行查核結果，
        上開各筆現金提領款項，均係憑被告之存摺、印章並填
        寫取款憑條、輸入提款密碼（通儲密碼）而提領，此有
        該行仁德分行97年11月26日合金仁德字第0970004458號
        函、該行南永康分行97年12月2日（97）合金南永康密
        字第97234號函、該行東臺南分行97年12月2日合金東台
        南存字第0970005061號函各1份暨各該函文檢附之存款
        取款憑條3紙在卷可稽（見原審卷第36至40頁）。查提
        款密碼（即通儲密碼）係4位數，此為一般人日常生活
        所明知，被告就此亦供承：涉案帳戶之通儲密碼為4位
        數等語（見原審卷第61頁），顯見被告對其所開設之涉
        案帳戶通儲密碼為何，亦心知肚明。又被告於原審審理
        中供稱：其僅將涉案帳戶之6位數提款卡密碼書寫於提
        款卡封套上，並未於他處記載，且質諸被告何以他人得
        憑涉案帳戶存摺、印章，於銀行臨櫃輸入通儲密碼而提
        領現金乙節，被告亦無法提供合理之解釋（見原審卷第
        61頁）。則若非被告將涉案帳戶通儲密碼告知詐騙集團
        成員，該人焉有可能憑涉案帳戶之存摺、印章，以臨櫃
        輸入通儲密碼提領現金之方式，將被害人匯入涉案帳戶
        之款項提領一空？由此益見被告所辯不實，不足採信至
        明。上訴意旨以：通儲密碼有可能從合作金庫內部洩露
        ，或詐騙集團利用其他不法方式取得云云，惟查通儲密
        碼為被告所設定，除被告外，他人甚難知悉，而銀行依
        常情亦無可能提供被告通儲密碼供詐騙集團使用，被告
        為掩飾自己犯罪而憑空指訴金融機構洩露密碼，殊非可
        取。
    3.末查當前金融實務，一般人均得以自己名義在任何銀行設
      立帳戶作為存、提款之用，並無向不特定人蒐羅之必要，
      此乃眾所皆知之事，故被告提供涉案帳戶之存摺、金融卡
      、密碼、印章乃至於通儲密碼等物時，主觀上對收取者將
      可能以此作為詐欺取財等不法用途一情，已有某程度之認
      知；又詐騙集團使用人頭帳戶供作被害人交付款項之管道
      ，早已為平面及電子媒體所揭露，以被告之年齡、智識及
      社會生活經驗而論，實難謂其於提供上開物品時，不知收
      取該等物品之人將會以之作為詐騙取得款項匯進、提出等
      不法用途。且被告既以自己名義開立帳戶，則於社會金融
      交易秩序中，即需擔負保管與正當使用之責，俾使金融交
      易秩序得以維護，否則任何人以自己名義設立帳戶後，皆
      恣意將之丟棄或交付予他人使用，終將使金融交易秩序陷
      於混亂，對整體社會經濟層面之將造成重大之衝擊，此本
      為參與金融交易者於申請設立帳戶之初應有之認知。被告
      明知涉案帳戶可能供為他人不法犯罪使用之工具，仍恣意
      提供存摺、金融卡、印章、密碼等物予不詳之人使用，足
      見其主觀上具有破壞金融交易秩序之惡性，且縱或他人將
      其帳戶做為詐欺等不法用途之工具，亦與其本意無違，其
      有幫助他人詐欺之不確定故意，至為顯明。
    4.綜上所述，本案事證明確，被告幫助詐欺犯行堪予認定，
      應依法論科。
（二）查被告基於幫助他人犯罪之不確定故意，提供涉案帳戶存
      摺、印章、金融卡、提款卡密碼、通儲密碼供不詳之詐欺
      集團使用，使該詐欺集團遂行電話詐欺犯行，但因並未參
      與詐欺構成要件行為之實施，故核其所為，係犯刑法第30
      條第1項、第339條第1項之幫助詐欺取財罪，併依同法第
      30條第2項之規定減輕其刑。
（三）原審因予適用刑法第30條第1項前段、第2項、第339條第1
      項、第41條第1項前段，刑法施行法第1條之1，並審酌被
      告提供金融帳戶供他人從事不法使用，間接導致犯罪集團
      因使用人頭帳戶，阻礙警方之查緝而逍遙法外，致使受害
      民眾陸續增加，以此手段行騙詐財者，日益猖獗，助長他
      人犯罪，危害交易秩序與社會治安，且造成本案被害人之
      財產損失，而犯後始終飾詞卸責否認犯行，無證據足認已
      有悔改之意，犯後態度不佳等一切情狀，認偵查及公訴檢
      察官具體求處被告有期徒刑5月，尚屬相當，爰量處有期
      徒刑5月，併諭知易科罰金之折算標準，本院核其認事用
      法俱無不合，量刑亦稱妥適。被告上訴意旨否認犯罪，空
      言指摘原判決不當，為無理由，應予駁回。
（四）被告於上訴書狀聲請就合作金庫商業銀行內部為調查是否
      有資料外洩之情事，惟被告所欲證明之待證事實（即被告
      是否將帳戶通儲密碼告知他人之情事）已臻明瞭，被告又
      無法舉證證明何人何時有洩密之犯罪嫌疑，自無再予調查
      之必要，附此敘明。
據上論結，應依刑事訴訟法第368條，判決如主文。
本案經檢察官趙中岳到庭執行職務。
中    華    民    國    98    年    5     月    12    日
                  刑事第五庭    審判長法  官  楊明章
                                      法  官  顏基典
                                      法  官  楊子莊
以上正本證明與原本無異。
不得上訴。
                                      書記官  王全龍
中    華    民    國    98    年    5     月    13    日
附錄本案論罪科刑法條：
中華民國刑法第339條
（普通詐欺罪）
意圖為自己或第三人不法之所有，以詐術使人將本人或第三人之
物交付者，處5年以下有期徒刑、拘役或科或併科1千元以下罰金
。
以前項方法得財產上不法之利益或使第三人得之者，亦同。
前二項之未遂犯罰之。


司法院資訊處製作；財團法人民間司法改革基金會備份。
